【裁判字號】    98,家上,32
【裁判日期】    981215
【裁判案由】    分割遺產
【裁判全文】
臺灣高等法院臺南分院民事判決  98年度家上字第32號
上  訴  人  甲○○
            乙○○
上列二人共同
訴訟代理人  林永山  律師
被  上訴人  丙○○  住雲林縣麥寮鄉海豐村12鄰義和19號
訴訟代理人  王士銘  律師
上列當事人間請求分割遺產事件，上訴人對於中華民國98年1月
15日臺灣雲林地方法院第一審判決（97年度家訴字第39號）提起
上訴，並為訴之追加，本院於98年12月1日言詞辯論終結，判決
如下：
    主  文
上訴及追加之訴均駁回。
第二審訴訟費用（含追加之訴）由上訴人負擔。
    事  實  及  理  由
甲、程序部分：
壹、按民法第1164條所定之遺產分割，係以遺產為一體，整個為
    分割，而非以遺產中各個財產之分割為對象，亦即遺產分割
    之目的在遺產公同共有關係全部之廢止，而非各個財產公同
    共有關係之消滅（最高法院86年度台上字第1436號判決參照
    ）。本件被繼承人劉月美於民國（下同）96年4月12日死亡
    ，其長男尤惠妙、配偶尤進福分別於83年6月19日及87年4月
    22日死亡，兩造為被繼承人之子女，因繼承而公同共有如原
    判決附表（下稱附表）一至四所示之遺產，經被上訴人請求
    分割遺產，原審判決後，上訴人甲○○、乙○○不服提起上
    訴，於本院之上訴聲明中請求：(一)廢棄原判決。(二)兩造公同
    共有如附表一所示之遺產，准分割如分別共有，各共有人分
    得之應有部分如附表一所示；(三)兩造公同共有如附表二、三
    所示之遺產，准分割為如附表二、三所示方式分配，雖與原
    判決主文相同，惟揆諸上開規定，本於遺產分割必須整體遺
    產一併分割，故其所為之此部分上訴聲明並無違誤。被上訴
    人稱上訴人甲○○、乙○○對於原判決此部分並無不服，不
    得上訴，顯有誤會。
貳、按於第二審為訴之變更、追加，非經他造同意，不得為之。
    但第255條第1項第2款至第6款情形，不在此限；又訴之變更
    、追加他訴，於擴張或減縮應受判決事項之聲明行為無礙；
    民事訴訟法第446條第1項及第255條第1項第3款分別定有明
    文。本件上訴人甲○○、乙○○對原判決不服提起上訴，除
    請求廢棄原判決外，又追加請求：(一)兩造被繼承人劉月美對
    上訴人乙○○所負之新臺幣（下同）141萬元債務，由兩造
    按應繼分比例負連帶清償之責；(二)兩造被繼承人劉月美對上
    訴人甲○○所負之60萬元債務，由兩造按應繼分比例負連帶
    清償之責；(三)兩造被繼承人劉月美對上訴人乙○○、甲○○
    如追加狀附表一各項支出所示之債務，由兩造按應繼分比例
    負連帶清償之責；(四)兩造被繼承人劉月美對上訴人乙○○、
    甲○○如追加狀附表二醫療費用所示之債務，由兩造按應繼
    分比例負連帶清償之責；(五)兩造被繼承人劉月美對上訴人乙
    ○○、甲○○如追加狀附表三匯款資料所示之債務，由兩造
    按應繼分比例負連帶清償之責，核係擴張應受判決事項之聲
    明，依首揭規定，無庸對造同意，應予准許，先此敘明。
乙、實體部分：
壹、被上訴人主張：被繼承人劉月美（身分證統一編號：Ｚ00000
    0000號）於96年4月12日死亡，其長男尤惠妙、配偶尤進福
    分別於83年6月19日及87年4月22日死亡，兩造為被繼承人之
    子女，因繼承而公同共有如附表一至四所示之遺產。又被繼
    承人未以遺囑禁止繼承人分割遺產，兩造亦無禁止分割遺產
    之約定，惟兩造經多次協商，僅就如附表四所示之遺產先行
    分配完畢，其餘迄今仍無法達成分割之協議，故請求准予分
    割遺產。按繼承人有數人時，在分割遺產前，各繼承人對於
    遺產全部為公同共有；繼承人對於被繼承人之債務，以因繼
    承所得財產為限，負連帶責任，民法第1151條、第1153條第
    1項分別定有明文。因此，繼承人共同繼承被繼承人之債權
    ，故屬繼承人公同共有，然繼承人共同繼承被繼承人之債務
    者，僅係負連帶責任而已，該繼承債務並非各繼承人公同共
    有（最高法院86年度台上字第2057號判決參照）。是繼承之
    標的固含有積極財產及消極財產，惟本件遺產分割之標的，
    應僅指積極財產而言，至被繼承人之借貸債務及由上訴人支
    出之各項費用等消極財產則不屬於遺產分割之標的，蓋依上
    開民法第1153條第1項規定，被繼承人之債務係由繼承人負
    連帶清償責任，尚非屬得為分割之標的等語。並聲明：(一)上
    訴駁回。(二)第二審訴訟費用由上訴人負擔。
貳、上訴人甲○○、乙○○則提出如下之抗辯：同意被上訴人提
    出之車輛分配方案，其他部分不同意。且被繼承人生前罹患
    腎臟病，其個人生活起居均由上訴人兄弟照料，其各項支出
    費用如繳稅費用、腎臟移植手術費用、醫療費用亦均由上訴
    人兄弟支付，應認係被繼承人向上訴人兄弟所借貸或無因管
    理所負之債務，依民法第1153條第1項，自應由繼承人負連
    帶責任。再者，被繼承人於90年間因要整建兩造之舅舅位台
    東之房子，向上訴人乙○○借貸70萬元；購買健康醫療電療
    椅11萬元，亦由上訴人乙○○所支付，應認係被繼承人向上
    訴人乙○○所借貸或不當得利而負之債務，依民法第1153條
    第1項，自應由繼承人負連帶責任。又被繼承人生前曾口頭
    交代金錢不留給被上訴人，上訴人甲○○願於取得兩造之舅
    舅位在台東之房子後，移轉登記給被上訴人，並補償被上訴
    人40萬元。另上訴人乙○○稱被上訴人要求台東的房子，並
    要伊補償120萬元過多，伊可以接受60萬元等語。並聲明：
    (一)原判決廢棄。(二)兩造公同共有如附表一所示之遺產，准分
    割為分別共有，各共有人分得之應有部分如附表一所示。(三)
    兩造公同共有如附表二、三所示之遺產，准分割為如附表二
    、三所示。(四)兩造被繼承人劉月美對上訴人乙○○所負之14
    1萬元債務，由兩造按應繼分比例負連帶清償之責。(五)兩造
    被繼承人劉月美對上訴人甲○○所負之60萬元債務，由兩造
    按應繼分比例負連帶清償之責。(六)兩造被繼承人劉月美對上
    訴人乙○○、甲○○如追加狀附表一各項支出所示之債務，
    由兩造按應繼分比例負連帶清償之責。(七)兩造被繼承人劉月
    美對上訴人乙○○、甲○○如追加狀附表二醫療費用所示之
    債務，由兩造按應繼分比例負連帶清償之責。(八)兩造被繼承
    人劉月美對上訴人乙○○、甲○○如追加狀附表三匯款資料
    所示之債務，由兩造按應繼分比例負連帶清償之責。(九)第一
    、二審訴訟費用按兩造應繼分比例負擔。
、兩造不爭執及爭執之事項：
一、兩造不爭執之事項：被繼承人劉月美（身分證統一編號：Ｚ0
    00000000號）於96年4月12日死亡，其長男尤惠妙、配偶尤
    進福分別於83年6月19日及87年4月22日死亡，兩造為被繼承
    人之子女，因繼承而公同共有如附表一至附表四所示之遺產
    ，該遺產係由兩造依如附表五所示之比例繼承，其中附表四
    之遺產已自行分配完畢，兩造並已辦理不動產部分之繼承登
    記為分別共有。
二、兩造爭執之事項：
  (一)上訴人甲○○、乙○○是否有支出兩造被繼承人之醫藥費等
    ？如有，是否應列入被繼承人之債務，而由兩造共同負擔？
  (二)兩造之被繼承人是否向上訴人乙○○借款？如有，是否應列
    入被繼承人債務，而由兩造共同負擔？
  (三)上訴人甲○○、乙○○可否就上開支出金錢於本件訴訟中向
    被上訴人求償？
肆、本院得心證之理由：
一、按繼承人有數人時，在分割遺產前，各繼承人對於遺產全部
    為公同共有；又繼承人得隨時請求分割遺產，但法律另有規
    定或契約另有訂定者，不在此限，民法第1151條、第1164條
    前段定有明文。是繼承人欲終止其間之公同共有關係，惟有
    以分割遺產之方式為之。另終止遺產之公同共有關係，應以
    分割方式為之，將遺產之公同共有關係終止改為分別共有關
    係，性質上係屬分割遺產方法之一（最高法院82年度台上字
    第748號判決參照）。
二、被上訴人主張被繼承人劉月美已於96年4月12日死亡，其長
    男尤惠妙、配偶尤進福分別於83年6月19日及87年4月22日死
    亡，兩造為被繼承人之子女，因繼承而公同共有如附表一至
    四所示之遺產，該遺產係由兩造依如附表五所示之比例繼承
    ，其中附表四之遺產已自行分配完畢，兩造並已辦理不動產
    部分之繼承登記為分別共有；又被繼承人未以遺囑禁止繼承
    人分割遺產，兩造亦無禁止分割遺產之約定等情，業據被上
    訴人提出戶籍謄本及除戶謄本、財政部臺灣省中區國稅局（
    下稱中區國稅局）遺產稅核定通知書影本、土地及建物登記
    謄本等為證（見原審卷第5、10-23頁），並為上訴人甲○○
    、乙○○所不爭執，堪信為真實。從而，被上訴人請求按附
    表五所示各繼承人之應繼分比例，依附表一至二所示之方式
    分割遺產，另附表三所示之遺產即汽車部分，歸由現使用人
    即上訴人甲○○取得，自無不合，為有理由，應予准許。至
    於上訴人甲○○、乙○○辯稱被繼承人劉月美生前交待事項
    或所提台東房屋之交換方案部分，或無證據可憑，或非屬遺
    產之一部，均無可採。
三、另上訴人甲○○、乙○○是否有支出兩造被繼承人之醫藥費
    等？如有，是否應列入被繼承人之債務，而由兩造共同負擔
    ？且上訴人甲○○、乙○○可否就上開支出金錢向被上訴人
    求償部分：
    上訴人甲○○、乙○○主張被繼承人劉月美生前罹患腎臟病
    ，其個人生活起居均由上訴人兄弟照料，其各項支出如繳稅
    費用、腎臟移植手術費用、醫療費用及購買健康醫療電療椅
    之費用亦均由上訴人兄弟支付，應認係被繼承人向上訴人兄
    弟所借貸或無因管理所負之債務，依民法第1153條第1項，
    自應由繼承人負連帶責任等語，並提出弘光診所診斷證明書
    影本、中山醫學大學附設醫院診斷證明書影本、統一發票一
    紙、各項支出表及收據、醫療費用表及其收據、匯款資料表
    及其收據（見本院卷第29-115頁），及聲請本院訊問證人吳
    璧玉、己○○、戊○○、丁○○為證。惟按直系血親相互間
    ，互負扶養之義務；受扶養權利者有數人，而負扶養義務者
    之經濟能力，不足扶養其全體時，依左列順序定其受扶養之
    人：一、直系血親尊親屬，民法第1114條第1款、第1116條
    第1項第1款分別定有明文。經查，上訴人甲○○、乙○○為
    被繼承人之子女，依上開之規定，對於被繼承人負有扶養之
    義務，被繼承人劉月美受上訴人甲○○、乙○○扶養，為法
    律上之權利，是上訴人甲○○、乙○○所支出之前揭費用，
    應屬子女對於父母盡扶養義務之範疇，非屬一般借貸關係而
    得歸屬於被繼承人劉月美所遺留之債務，上訴人甲○○、乙
    ○○是否得依不當得利之法律關係，另案訴請其他繼承人連
    帶給付對被繼承人之扶養費，屬另一問題，究不得於本件分
    割遺產訴訟中將其所支出之扶養費用列為被繼承人之債務。
    故上訴人甲○○、乙○○抗辯以支出被繼承人之生活費用，
    列為被繼承人遺留之債務，於遺產中一併計算即屬無據。
四、另關於被繼承人是否向上訴人乙○○借款？如有，是否應列
    入被繼承人債務，而由兩造共同負擔？且上訴人乙○○可否
    就上開支出金錢向被上訴人求償部分：
    上訴人乙○○另主張稱被繼承人於90年因要整建兩造之舅舅
    位在台東之房子，向伊借貸70萬元，應認係被繼承人向上訴
    人乙○○所借貸而負之債務，依民法第1153條第1項，自應
    由繼承人負連帶責任等語，惟為被上訴人所否認。經查，上
    訴人乙○○雖提出台灣土地銀行存摺類取款憑條及存款憑條
    影本為證（見本院卷第21頁），惟並不能因上訴人乙○○持
    有上開取款及存款憑條，即認被繼承人劉月美有向上訴人乙
    ○○借貸之情事，且被繼承人劉月美身後遺留下1,700多萬
    元之存款，此有中區國稅局遺產稅核定通知書影本可證（見
    原審卷第10頁），是被繼承人劉月美於生前是否需向上訴人
    乙○○借款，非無疑義。此外，上訴人乙○○並未就借貸關
    係存在之事實再為舉證，是上訴人乙○○於被繼承人劉月美
    生前所為之匯款70萬元，尚難認定為借款，不應列入被繼承
    人劉月美之遺產債務。
伍、綜上所述，被上訴人本於繼承之法律關係，請求判決分割被
    繼承人劉月美所有如附表一至附表三所示之遺產，為有理由
    ，應予准許。原審就兩造所繼承被繼承人劉月美之遺產判決
    分割如附表一至附表三所示，於法並無不合。上訴人甲○○
    、乙○○上訴意旨指摘原判決不當，求予廢棄改判，為無理
    由，應予駁回。又上訴人甲○○、乙○○追加之訴亦無理由
    ，應併予駁回。
陸、本件判決結果已明，兩造其餘之攻擊或防禦方法，經本院斟
    酌後，認為均與判決之結果不生影響，自無逐一詳予論駁之
    必要，併此敘明。
柒、據上論結，本件上訴及追加之訴為無理由，依民事訴訟法第
    449條第1項、第78條、第85條第1項前段，判決如主文。
中    華    民    國    98    年    12    月    15    日
                  民事第三庭    審判長法  官  蘇清恭
                                      法  官  張世展
                                      法  官  蘇重信
上為正本係照原本作成。
如對本判決上訴，須於判決送達後20日內向本院提出上訴狀，未
表明上訴理由者，應於上訴後20日內，向本院提出理由書（須附
繕本）。依法須繳納裁判費並應委任律師為訴訟代理人，始得上
訴。
中    華    民    國    98    年    12    月    15    日
                                      書記官  陳嘉琍
【附記】
民事訴訟法第466條之1：
(1)對於第二審判決上訴，上訴人應委任律師為訴訟代理人。但上
  訴人或其法定代理人具有律師資格者，不在此限。
(2)上訴人之配偶、三親等內之血親、二親等內之姻親，或上訴人
  為法人、中央或地方機關時，其所屬專任人員具有律師資格並
  經法院認為適當者，亦得為第三審訴訟代理人。
民事訴訟法第466條之2第1項：
  上訴人無資力委任訴訟代理人者，得依訴訟救助之規定，聲請
  第三審法院為之選任律師為其訴訟代理人。
 訴之追加狀附表一：被繼承人劉月美對上訴人乙○○、甲○○
                   各項支出所示之債務
 ┌─────┬───────────┬─────────┐
 │    1.    │   房屋稅             │36,762（新臺幣/元 │
 │          │                      │，下同）          │
 ├─────┼───────────┼─────────┤
 │    2.    │   電費               │9,851             │
 ├─────┼───────────┼─────────┤
 │    3.    │   綜合所得稅         │127,174           │
 ├─────┼───────────┼─────────┤
 │    4.    │   燃料稅             │24,000            │
 ├─────┼───────────┼─────────┤
 │    5.    │   地價稅             │82,412            │
 ├─────┼───────────┼─────────┤
 │    6.    │   自來水費           │1,980             │
 ├─────┼───────────┼─────────┤
 │    7.    │   牌照稅             │27,300            │
 ├─────┼───────────┼─────────┤
 │    8.    │   機車強制責任保險   │846               │
 ├─────┼───────────┼─────────┤
 │    9.    │   機車行照燃料費     │2,100             │
 ├─────┼───────────┼─────────┤
 │    10.    │   小型汽車檢驗費     │1,350             │
 ├─────┴───────────┴─────────┤
 │總計：313,775                                         │
 └───────────────────────────┘
  訴之追加狀附表二：被繼承人劉月美對上訴人乙○○、甲○○
                    支出醫療費用所示之債務
 ┌───┬─────────────┬─────────┐
 │  1.  │中山醫學大學附設醫院      │   40,870         │
 ├───┼─────────────┼─────────┤
 │  2.  │財團法人天主教若瑟醫院    │   3,297          │
 ├───┼─────────────┼─────────┤
 │  3.  │秀傳紀念醫院              │   1,920          │
 ├───┴─────────────┴─────────┤
 │總計：46,087                                          │
 └───────────────────────────┘
  訴之追加狀附表三：被繼承人劉月美對上訴人乙○○、甲○○
                    匯款資料所示之債務
 ┌───┬────────────┬──────────┐
 │  1.  │ 受款人：蔡瑞禮         │  298,300           │
 ├───┼────────────┼──────────┤
 │  2.  │ 受款人：普大藥行       │  14,960            │
 ├───┼────────────┼──────────┤
 │  3.  │ 受款人：陳高陞         │  12,590            │
 ├───┼────────────┼──────────┤
 │  4.  │ 受款人：盧寶珠         │  19,620            │
 ├───┴────────────┴──────────┤
 │總計：345,470                                         │
 └───────────────────────────┘

司法院資訊處製作；財團法人民間司法改革基金會備份。
